---
output: github_document
---

# Análises Exploratórias - *Dor lombar e ganho de peso na gestação*

### Prof. Patricia Colombo


## Pacotes
```{r include=FALSE}
library(readxl)
library(tidyverse)
library(sjPlot)
library(glue)
```

## Carregar os dados
```{r}
dados_pat_colombo <- read_excel("dados_pat_colombo.xlsx")
```

## Filtra as linhas com apenas as observações
```{r}
df <- dados_pat_colombo[1:53,]
```

## Ajusta as variáveis 
```{r}
df <- 
  df |> 
  mutate(
    score_dor = as.numeric(score_dor),
    imc_pre_gestacional = as.numeric(imc_pre_gestacional),
    imc_pos_gestacional = as.numeric(imc_pos_gestacional),
    'estado_conjugal_com _1_sem_2' = as.factor('estado_conjugal_com _1_sem_2'),
    renda = as.factor(renda),
    uso_medicamento_sim_1_n_2 = as.factor(uso_medicamento_sim_1_n_2),
    tabaco_sim_1_n_2 = as.factor(tabaco_sim_1_n_2),
    atvfisica_sim_1_n_2 = as.factor(atvfisica_sim_1_n_2)
  ) |>
  mutate(
    peso_nascer_categ = case_when(
      peso_nascer < 2500 ~ "baixo_peso",
      peso_nascer >= 2500 & peso_nascer < 4000 ~ "normal",
      peso_nascer >= 4000 ~ "acima_peso"
    )
  ) |> 
  as.data.frame()
```

## Resumo dos dados
### Tipos de variáveis
```{r}
glimpse(df)
```

### Análise descritiva
```{r}
skimr::skim_without_charts(df)

```


## Prevalência de dor lombar
```{r}
freq_lombar <- df |> 
  group_by(local_dor)  |> 
  summarise(n = n()) |>  
  mutate(freq = n / sum(n) * 100) |>  
  ungroup() |> 
  arrange(freq)

freq_lombar
```
glue(   )
### Gráfico - *Prevalência de dor lombar*
```{r}
freq_lombar |> 
  mutate(
    local_dor = case_when(
      local_dor == "lombar" ~ "Com dor lombar",
      local_dor == "sem dor" ~ "Sem lombar"
    )
  ) |> 
  ggplot(aes(x = local_dor,
             y = freq,
             fill = local_dor,
             label = glue('{round(freq, 0)}%'))) +
  geom_col(colour = "black", 
           show.legend = FALSE) +
  geom_text(position = position_stack(vjust = 0.5)) +
  # labs(title = "Prevalência de dor lombar") +
  xlab(label = "") +
  ylab(label = "Frequência relativa (%)")+
  ylim(0,100) +
  scale_fill_manual(values = c("white", "#737B94")) +
  theme_classic()
```

## Prevalência da classificação de dor
```{r}
freq_class_dor <- df |>
  mutate(
    classificacao = case_when(
      classificacao == "moderado" ~ "Dor moderada",
      classificacao == "grave" ~ "Dor grave"
    )
  ) |> 
  filter(score_dor != 0) |> 
  group_by(classificacao)  |> 
  summarise(n = n()) |>  
  mutate(freq = n / sum(n) * 100) |>  
  ungroup() |> 
  arrange(freq)

freq_class_dor
```

### Gráfico - *Prevalência da Classificação da dor lombar*
```{r}
freq_class_dor |>
  ggplot(aes(x = fct_reorder(classificacao, freq,.desc = TRUE), classificacao,
             y = freq,
             fill = classificacao,
             label = glue('{round(freq, 0)}%'))) +
  geom_col(colour = "Black",
           show.legend = FALSE) +
  geom_text(position = position_stack(vjust = 0.5)) +
  xlab("") +
  # labs(title = "Prevalência da Classificação da dor lombar") +
  xlab(label = "") +
  ylab(label = "Frequência relativa (%)")+
  ylim(0,100) +
  scale_fill_manual(values = c( "#737B94", "white")) +
  theme_classic()
```

## Gráfico de dispersão
```{r}
df |>   
  filter(score_dor != 0) |> 
  ggplot(aes(x = ganho_peso_gestacional,
             y = score_dor,
             colour = classificacao)) +
  geom_point(size = 2)+
  labs(title = "Gráfigo de dispersão",
       subtitle = "Escore de dor vs. ganho de peso") +
  theme_classic()

```

## Gráfico de dispersão - fit
```{r}
df |>
  filter(score_dor != 0) |> 
  ggplot(aes(x = ganho_peso_gestacional,
             y = score_dor)) +
  geom_point(size = 2)+
  geom_smooth(colour = "black",method = "lm")+
  # labs(title = "Gráfigo de dispersão",
  #      subtitle = "Escore de dor vs. ganho de peso")+
  xlab("Percentual de ganho de peso gestacional") +
  ylab("Escore de dor lombar") +
  theme_classic()

```
## Correlações
```{r fig.height=11, fig.width=11}
df_numeric <- df |> 
  filter(score_dor != 0) |> 
  select(where(is.numeric)) 

M <- cor(df_numeric)

resultado <- corrplot::cor.mtest(df_numeric, conf.level = .95)

corrplot::corrplot(M,
                   p.mat = resultado$p,
                   type="upper", 
                   method = "color",
                   sig.level = c(.001,.01,.05),
                   pch.cex = .9,
                   insig = "label_sig",
                   pch.col = "white", 
                   order="AOE")
```

## Correlação de Pearson
```{r}
correlacao <- cor.test(df_numeric$score_dor,
                       df_numeric$ganho_peso_gestacional)

correlacao
```

# Modelos de regressão linear

## Filtro para retirar mulheres sem dor
```{r}
df_model <- 
  df |> 
  filter(score_dor != 0) 
```

## Modelo não ajustado
```{r}
model <- lm(score_dor ~ ganho_peso_gestacional, df_model)

sjPlot::tab_model(model)
```

## Modelo ajustado por idade, imc pré gestacional, atv. física (O que mais?)
```{r}
modelo_ajustado <- lm(score_dor ~ ganho_peso_gestacional + idade + peso_pre_gestacional + peso_nascer_categ + numeros_gestacoes, df_model)

sjPlot::tab_model(modelo_ajustado)
```

# Considerações finais

As análises preliminares sugerem:

1. Elevada prevalência de dor lombar (77%);

2. Uma relação linear entre *ganho de peso* e *dor lombar*.

3. O modelo ajustado por idade, IMC pré gestacional e atividade física sugere que mesmo após os ajustes a relação ainda é significante, indicando que o *ganho de peso* é um preditor significante independente das covariaveis incluídas no modelo. 

Contudo, o modelo ajustado ainda me parece bastante simples e é necessário ver com as especialistas (Pat e Francisca) a possibilidade de incluir outras covariáveis no modelo.


